最高法院刑事判決　　　　　　　九十四年度台上字第六二二號
　　上　訴　人　甲○○
　　　　　　　　　　　　）
上列上訴人因違反毒品危害防制條例案件，不服台灣高等法院中
華民國九十三年十月十三日第二審判決（九十三年度上重訴字第
三三號，起訴案號：台灣基隆地方法院檢察署九十二年度偵緝字
第一七、八七號），提起上訴，本院判決如下：
    主  文
原判決關於甲○○部分撤銷，發回台灣高等法院。
    理  由
本件原判決認定上訴人甲○○明知海洛因、安非他命分別係毒品
危害防制條例第二條所規定之第一、二級毒品，而大麻種子依同
條例第十四條第二項規定亦屬不得意圖販賣而持有之物，竟意圖
販賣，在基隆市○○○路一六四之一號七樓其承租處持有海洛因
、安非他命、大麻及大麻種子，將之藏在手提保險箱內，置於該
租屋處主臥室，並以渠所有電子秤、研磨器、海洛因壓塊器、封
口機、分置盒、分裝袋等工具，將毒品分裝成袋，伺機出售營利
。民國九十一年十月間，基隆憲兵隊接獲線報，經循線調查發現
ＰＯＥ－四０九號機車有經人用以販售運送毒品之嫌，乃聲請搜
索票，於同年十一月四日下午一時十分許，持搜索票至上址大樓
車道出入口，先查獲拋下上開機車跑入樓梯間之蔡樹忠，並自蔡
某身上扣得四包海洛因（驗餘淨重三點五零五三公克）後，經蔡
樹忠帶往上訴人上開租屋處，以鑰匙開門進入，即見客廳茶几及
電視櫃上散置之毒品、吸食器，茶几下之封口機及餐桌旁之海洛
因壓塊器等物，於經上訴人同意搜索後，又在主臥室上開手提保
險箱內扣得海洛因五十六袋（驗餘淨重二五零點七四六二公克）
、安非他命十二袋（驗餘淨重二零點四二三公克）、大麻種子一
袋（驗餘淨重零點二九四二公克）、大麻一袋（驗餘淨重三點三
八零四公克），另於屋內扣得電子秤四台、研磨器一台、海洛因
壓塊器一組、封口機一台、毒品分置盒四個、分裝袋一大包等情
。因而撤銷第一審關於上訴人部分所為科刑之判決，並就意圖販
賣持有大麻種子部分，經變更起訴法條後，改判依想像競合犯從
一重論處上訴人意圖販賣而持有第一級毒品罪刑。固非無見。
惟查：(一)、原判決事實認定基隆憲兵隊人員係先在上訴人上開租
屋處大樓車道出入口，查獲蔡樹忠持有四包海洛因，嗣再於上訴
人租屋處主臥室內，查獲海洛因五十六包等情。理由內則以蔡樹
忠於偵審中所稱扣案毒品係上訴人所有之語，資為認定查獲毒品
全屬上訴人所有論據之一。然蔡樹忠於偵審中所為上開供述，倘
若不虛，何以其中四包海洛因會在蔡某身上經查獲？是蔡某上開
供證之真實性，殊屬可疑，原審對此未加說明釐清，乃逕採蔡某
該項供詞為不利於上訴人之認定，尚嫌理由不備。且原判決事實
就蔡樹忠所持有四包海洛因，並未認定係上訴人意圖販賣而持有
之毒品，亦未認蔡樹忠與上訴人就本件意圖販賣持有第一級毒品
犯行，有何共犯情事，乃於理由內就蔡樹忠所持有四包海洛因併
認係上訴人意圖販賣所持有，而一併予以論罪及為沒收銷燬之宣
告，致所為事實認定與其理由之論敘不相符合，應有判決理由矛
盾之違法。(二)、沒收為從刑，乃刑罰之一種，除違禁物或法有明
文「不問屬於犯人與否沒收之」之特別規定，係採絕對義務沒收
者外，基於刑罰止於犯人一身之原則，沒收物應依刑法第三十八
條第一項第二款、第三款及同條第三項之規定，以屬於犯人所有
者為限，始得沒收之。毒品危害防制條例第十九條第一項關於「
犯第四條至第九條、第十二條、第十三條或第十四條第一項、第
二項之罪者，其供犯罪所用或因犯罪所得之財物，均沒收之。」
之規定，因其並未有「不問屬於犯人與否」均應沒收之明文，係
採相對義務沒收，則其供犯罪所用或犯罪所得之物自仍以屬於被
告或共犯所有者為限，始得予以沒收。原判決於事實欄認定在上
訴人上開租屋處查獲之電子秤、研磨器、海洛因壓塊器、封口機
、分置盒及分裝袋均係上訴人所有，供分裝毒品之工具。此項事
實關係該分裝工具有否毒品危害防制條例第十九條第一項沒收規
定之適用，自應依證據認定之。上訴人於基隆憲兵隊調查及偵審
中始終否認上開扣案分裝毒品工具係其所有，辯稱該些工具乃友
人陳德茂所有。原判決於理由內雖不採信該項辯詞，然對於究有
何證據足認該些分裝毒品工具係上訴人所有乙節，並未說明所憑
認定之依據及其心證理由，尚嫌理由不備。(三)、依原判決認定之
事實，上訴人係意圖販賣毒品，在其上開租屋處，持有海洛因、
安非他命、大麻及大麻種子等情。其中大麻係毒品危害防制條例
第二條第二款所規定之第二級毒品，乃判決理由就上訴人意圖販
賣持有第二級毒品大麻之犯行，未予一併論罪，應有判決不適用
法則之違誤。(四)、原判決於理由內係以上訴人所持有經查獲之上
開毒品，其數量龐大，且有分裝器物扣案，因認渠主觀上應有販
賣意圖甚明。然上訴人所持有大麻種子，其驗餘淨重僅零點二九
四二公克，既為原判決事實所是認，其數量如何能認係屬龐大？
不無疑問。況同時經查獲屬第二級毒品之大麻，其驗餘淨重為三
點三八零四公克，較之大麻種子為多。然原判決理由就上訴人持
有大麻之行為，並未以其有販賣意圖予以論罪，已如前述，乃於
渠持有上開大麻種子，卻認其數量龐大，而論以意圖販賣持有罪
責，亦不無矛盾之違誤。以上，或係上訴意旨所指摘，或為本院
得依職權調查之事項，應認原判決關於上訴人部分有撤銷發回更
審之原因。
據上論結，應依刑事訴訟法第三百九十七條、第四百零一條，判
決如主文。
中　　華　　民　　國　九十四　年　　二　　月　　三　　日
                      最高法院刑事第十一庭
                          審判長法官  張　淳　淙
                                法官  謝　俊　雄
                                法官  蘇　振　堂
                                法官  張　春　福
                                法官  呂　丹　玉
      本件正本證明與原本無異
                                      書  記  官
中　　華　　民　　國　九十四　年　　二　　月　　十六　日
                                                      Ｖ
